【裁判字號】    98,事聲更,2
【裁判日期】    981118
【裁判案由】    聲明異議
【裁判全文】
臺灣桃園地方法院民事裁定             98年度事聲更字第2號
聲  請  人  丙○○
上列聲請人因債權人中國信託商業銀行股份有限公司與債務人乙
○○間清償債務強制執行事件（本院97年度司執字第20515 號）
，聲請人對於本院司法事務官於民國97年10月13日所為裁定提出
異議，經臺灣高等法院發回更審，本院裁定如下：
    主  文
原裁定廢棄。
    理  由
一、本件聲明異議意旨略以：聲請人與債務人乙○○為兄弟關係
    ，前共同出資購買坐落桃園縣龜山鄉○○○段蕃子窩段小段
    354 之7 地號土地（面積1,443 平方公尺，權利範圍千分之
    25），及其上門牌號碼為桃園縣龜山鄉○○○路○ 段166 巷
    2 號4 樓之1 建物（下稱系爭房地），所有權登記於乙○○
    名下，並於民國94年1 月4 日遷入共同居住，復於此同日，
    乙○○提供系爭房地為債權人中國信託商業銀行股份有限公
    司設定第一順位最高限額抵押權新臺幣（下同）3,360,000
    元。嗣乙○○因無力清償借款，系爭房地遂遭債權人向本院
    聲請強制執行，經本院於97年9 月11日進行第一次拍賣而無
    人應買後，本院民事執行處司法事務官乃認聲請人占有使用
    系爭房地已影響抵押權債權之受償為由，將聲請人之使用借
    貸權除去；惟聲請人遷入系爭房地居住與本件抵押權設定係
    同日進行，並無先後可言，是原裁定逕自推定本件抵押權登
    記後，債務人始將系爭房地借貸予聲請人使用等情，顯與事
    實不符，爰聲明異議並請求廢棄原裁定等語。
二、按當事人或利害關係人，對於執行法院或司法事務官強制執
    行之命令或實施強制執行之方法，得於強制執行程序終結前
    ，為聲請或聲明異議，此觀強制執行法第12條第1 項及法院
    組織法第17條之2 第1 項第2 款規定自明。次按不動產所有
    人設定抵押權後，於同一不動產上，得設定地上權或其他以
    使用收益為目的之物權，或成立租賃關係。但其抵押權不因
    此而受影響。前項情形，抵押權人實行抵押權受有影響者，
    法院得除去該權利或終止該租賃關係後拍賣之。不動產所有
    人設定抵押權後，於同一不動產上，成立第1 項以外之權利
    者，準用前項之規定，民法第866 條定有明文。準此，抵押
    人如非於設定抵押權之後，始將同一設定之不動產與第三人
    成立如借貸等之使用收益關係者，抵押權人實行抵押權聲請
    拍賣抵押物時，尚不得請求法院除去該使用借貸關係。
三、經查:
  (一)系爭房地登記為債務人所有，前於94年1 月4 日設定第一順
    位最高限額抵押權3,360,000 元予債權人，存續期間自93年
    12月27日至133 年12月26日乙節，有抵押權設定契約書、他
    項權利證明書及土地暨建物登記謄本附卷可稽（參見本院97
    年度司執字第20515 號卷第8 至14頁）。嗣因債務人無力清
    償借款，故債權人即聲請本院以97年度司執字第20515 號強
    制執行債務人所有之系爭房地，繼經債權人查報系爭房地現
    為聲請人占有使用中，是本院民事執行處即以系爭房地有使
    用借貸關係存在故拍定後不點交為拍賣條件，定期進行第一
    次拍賣，惟因無人應買，本院民事執行處司法事務官乃以聲
    請人占有使用系爭房地已影響本件抵押權債權之受償為由，
    除去聲請人之使用借貸權等情，亦據本院依職權調閱上開清
    償債務執行卷宗核閱屬實。
  (二)惟查，聲請人主張其於94年1 月4 日即已遷入系爭房地居住
    乙節，核與債權人於97年4 月23日具狀陳報聲請人自94年1
    月4 日起即已使用借貸系爭房地迄今之時間相符，有債權人
    陳報狀附卷可參（參見上開執行卷第27頁），且此情亦據債
    權人於本院訊問時確認無訛（參見本院事聲更卷第44頁），
    另證人即系爭房地所在之長富華園大樓前主任管理委員甲○
    ○於本院訊問時亦結證稱：伊於86年間開始居住於上開社區
    ，約5 、6 年後就擔任社區財委，之後至遲於94年間又擔任
    社區主委，伊住處與系爭房地是位於同一棟，乙○○在系爭
    房地是開設牛奶店，開幕時伊就有進去過，聲請人當時就有
    在該處，伊當時有問乙○○有無其他人同住該處，乙○○好
    像表示聲請人也居住該處等語明確（參見本院事聲更卷第43
    、44頁），均足證聲請人前揭主張並非純屬虛詞，應堪採信
    為真。至債務人前雖曾出具其上載明「供押擔保品於提供及
    辦妥設定抵押權之時，確無任何租賃、使用借貸關係之存在
    及他項權利之設定，亦無被第三人占有等情事，非經貴行同
    意，決不將該擔保品設定他項權利或出租、出借予第三人，
    亦決不將其全部或一部拆除改建、增建，或為其他足以減少
    該擔保品價值之一切行為，如有不實，致貴行受有損害，願
    負一切賠償責任及詐欺刑責」等語之同意書與債權人，有該
    同意書在卷可考（參見本院事聲卷第6 頁），然觀諸其簽署
    時間係於93年12月27日，故僅憑此尚難遽認聲請人必於抵押
    權設定即94年1 月4 日後始遷入。基此，本件聲請人遷入系
    爭房地居住與本件抵押權設定既係同日進行，並無先後，參
    諸前開法文規定及說明，本院民事執行處司法事務官逕行除
    去聲請人對系爭房地之使用借貸權，於法自有違誤。從而，
    本件聲明異議意旨指摘原裁定不當，求予廢棄，為有理由，
    爰由本院將原裁定廢棄，發回原執行法院司法事務官調查斟
    酌後，另為適當之處理。
四、據上論結，本件異議為有理由，依民事訴訟法第240 條之4
    第3 項前段，裁定如主文。
中    華    民    國    98    年    11    月    18    日
                  民事第一庭  法  官  陳振嘉
上列正本證明與原本無異。
如不服本裁定應於送達後10日內向本院提出抗告狀，並應繳納抗
告費新台幣1000元。
中    華    民    國    98    年    11    月    18    日
                              書記官  谷貞豫


司法院資訊處製作；財團法人民間司法改革基金會備份。
